臺灣臺北地方法院刑事判決　　　　　　　95年度易字第1650號
公　訴　人　臺灣臺北地方法院檢察署檢察官
被　　　告　己○○原名戴君龍.
上列被告因竊佔案件，經檢察官提起公訴（94年度偵字第19466
號），本院判決如下：
    主  文
己○○無罪。
    理  由
一、公訴意旨略以：被告己○○（原名戴君龍）明知臺北市○○
    段○○段第221 地號土地，屬於祭祀公業王水源所有，自己
    並無合法佔有之權利，卻意圖為自己不法所有，於民國91年
    間向案外人李成家購買門牌號碼為臺北市○○區○○街221
    巷臨199之1號建物（下稱系爭建物）居住，而竊佔該地號土
    地。嗣經祭祀公業王水源管理人乙○○屢次催討，仍拒絕搬
    遷返還土地。因認被告涉犯刑法第320條第2項之竊佔罪嫌等
    語。
二、按犯罪事實應依證據認定之，無證據不得推定其犯罪事實；
    而不能證明被告犯罪者，應諭知無罪之判決，刑事訴訟法第
    154條第2項、第301條第1項分別定有明文。又事實之認定，
    應憑證據，如未能發現相當證據，或證據不足以證明，自不
    能以推測或擬制之方法，為裁判基礎；且認定犯罪事實所憑
    之證據，雖不以直接證據為限，間接證據亦包括在內，然而
    無論直接證據或間接證據，其為訴訟上之證明，須於通常一
    般之人均不致有所懷疑，而得確信其為真實之程度者，始得
    據為有罪之認定，倘其證明尚未達到此一程度，而有合理之
    懷疑存在而無從使事實審法院得有罪之確信時，即應由法院
    為諭知被告無罪之判決，亦經最高法院40年台上字第86號、
    76年度台上字第4986號著有判例意旨可資參照。
三、本件公訴意旨認被告涉犯竊佔罪嫌，無非係以被告自承向案
    外人購買系爭建物居住使用、土地登記謄本、臺北市松山地
    政事務所函文及土地複丈成果圖、現場照片及91年8 月26日
    讓渡書等件資為論據。訊據被告則堅詞否認有何公訴意旨所
    指之竊佔犯行，辯稱：伊於91年間在登山之際，偶然得知系
    爭建物要出售，經與系爭建物所有權人李成家洽詢時，伊表
    示要房屋連同土地一併購買，惟李成家告知長期居住於中國
    大陸，希望將系爭建物出讓，且不知地主為何人，僅聽聞地
    主有多人且多在國外，遂建議被告先將房屋買下再洽地主購
    地，由於該屋無產權登記，李成家告知需將戶籍遷入，以作
    為系爭建物之權利證明，故被告於買入系爭建物後，即將戶
    籍遷入該處，實際上卻未遷入使用，經一再向附近鄰人打聽
    應向地主何人洽購土地，始於94年間得知乙○○之家中電話
    ，便以電話聯絡購地事宜，當時乙○○之家人表示其人在國
    外，一時無法返國，至94年7、8月間得知乙○○返國後，被
    告即偕同配偶丁○○一同前往洽談。洽談過程中，乙○○告
    知該土地係由四人管理，第221 號土地必須整筆出售，如僅
    出售系爭建物占有之土地，會有分割之問題，同時表示將與
    其他管理人商議後擇期再談。嗣乙○○之家人又告知其業已
    出國，因被告未曾實際居住於系爭建物，以致在偵查階段未
    收到開庭通知，而在此之前，地主、乙○○、告訴代理人均
    未曾通知被告要拆屋還地，被告也絕無拒不理會之情形，被
    告之學歷甚低，僅為國小畢業，主觀上認知先後分別購入房
    屋、土地並無不妥之處，且乙○○之回覆亦讓被告誤認雙方
    皆有買賣土地之共識，而被告在確認無法單獨購買系爭建物
    所占有第221 號部分土地後，亦已將系爭建物全部拆除完畢
    ，顯見被告並無不法利益之意圖，即不該當竊佔罪等語。
四、經查：
  (一)被告在第221號土地所有之系爭建物，係被告於91年8月26日
    以新台幣（下同）265 萬元向案外人李成家所購買，李成家
    並不知悉第221 號土地為祭祀公業王水源所有，系爭建物係
    李成家之妻郭彩霞（已歿）於十幾年前向一位姓名、年籍不
    詳之女子所購買等情，業據證人即賣主李成家、介紹人李成
    興於警詢時分別證述屬實（偵卷第5、6、8、9頁），並有讓
    渡證一紙為證（偵卷第33頁），而由臺灣電力股份有限公司
    臺北市區營業處95年5月4日之函文（偵卷第123 頁），顯示
    臺北市○○區○○街221巷臨199之1號建物係於87年9月22日
    即申請供電使用，並於91年9月5日變更戶名為被告使用，應
    認上開證人之證詞均可採信。原建物所有權人李成家既不知
    悉第221 號土地為祭祀公業王水源所有，則被告辯稱「不知
    地主為何人，僅聽聞地主有多人且多在國外，遂建議被告先
    將房屋買下再洽地主購地」等情，即非全然無據。而被告既
    已花費265 萬元權利金購買系爭建物，主觀上認知有權利占
    有使用系爭建物，亦屬人情之常，則能否謂被告有意圖為自
    己不法所有之主觀犯意，即非無疑。
  (二)證人即祭祀公業王水源派下、目前實際負責第221、261地號
    土地管理事宜之甲○○，業於本院審理時結證稱：「（問：
    你對臺北市○○段○○段第221地號及第261地號情形是否清
    楚？）（答：這是屬於比較山上的部分，有上山客告訴我們
    那邊土地有人在蓋房子的時候，我們才會上去看，平常我會
    去走一走看一看，蓋房子人家告訴我時我就馬上上去看。）
    ... （問：己○○有無使用二塊土地？）（答：己○○的建
    築物是在221 號土地上，大概是在92年間因為上面另有侵占
    的情況，我們就上去看，就看到那邊有房子，經過測量才知
    到那是221 號土地，因為每次去都沒有人在那邊，我們想與
    竊佔人聯絡，但都聯絡不到，我們就委託律師訴訟，透過訴
    訟才找到己○○。）（問：己○○那棟房子做何用？）（答
    ：我不知道，房子外有籬笆圍起來且門上鎖，所以不知道用
    途。）（問：你們有無私下與己○○做過土地返還協商？）
    （答：剛開始找不到人，後來訴訟後就全權委託律師。）」
    （本院卷第78頁），顯見在提起本件刑事告訴之前，因為被
    告並未實際居住於系爭建物，祭祀公業王水源實際管理人並
    不知悉系爭建物所有人為被告。而證人即告訴代理人林蓓玲
    律師，亦於本院審理時結證稱：「（問：本件被告三人你實
    際跟他們催討的情形？）（答：當初祭祀公業是希望他們能
    返還就好了，所以我們先在93年11月30日發律師函給被告等
    ，丙○○與戊○在93年12月3 日有收到回執，己○○部分是
    因為只知道姓戴，所以律師函就被退回，後來丙○○有打電
    話來事務所，丙○○有說要承租，但是當時我有回答是希望
    返還土地，因為沒有和解，在94年3月9日提起刑事竊佔告訴
    。）... （問：在你與他們接觸，他們有無與你爭執說他們
    有權使用這土地？）（答：沒有，只有希望承租，己○○希
    望可以買，但因祭祀公業王水源希望221 整塊賣，所以無法
    達成買賣，丙○○部分他也是沒有表示有權占有，是希望可
    以承租。）」（本院卷第80頁），顯見因為被告並未實際居
    住於系爭建物，告訴代理人林蓓玲律師在提起本件刑事告訴
    之前，所提起催告返還土地之存證信函，並無從送達被告，
    其後在偵查中聯絡到被告後，被告即表明購買第211 地號部
    分土地之意。綜此，祭祀公業王水源在提起本件刑事告訴之
    前，既不知悉被告為系爭建物之所有權人，以致無從催告返
    還，即無公訴意旨所指「祭祀公業王水源管理人乙○○屢次
    催討，仍拒絕搬遷返還土地」，且在告訴代理人林蓓玲律師
    提起本件刑事告訴之後，被告即表明願意購買系爭建物所占
    有第221 地號部分之土地，顯見被告並無意圖為自己不法所
    有之主觀犯意。
  (三)證人即祭祀公業王水源派下、目前實際負責第221、261地號
    土地管理事宜之甲○○，雖於本院審理時結證稱有看到被告
    所有系爭建物有在蓋房子，但亦表示究係整建抑或新建並不
    清楚（本院卷第79頁），而證人即被告之妻丁○○，亦於本
    院審理時結證稱：「（問：你們家何時整修的？）（答：整
    修屋頂，因會漏水，是在94年時候，但是沒有擴建，買來就
    這樣。）」（本院卷第81頁），在無其他積極證據證明被告
    確有在買入系爭建物後加以擴建之情況下，基於「罪證有疑
    ，利於被告」之法理，自應認為被告買入系爭建物後並無擴
    建而竊佔之犯行。又被告因無法與祭祀公業王水源就系爭建
    物所在土地達成買賣合意，確已於96年1 月24日簽立切結書
    ，並於同年5 月15日前將系爭建物全部拆除且清空全部廢棄
    物完畢，已經祭祀公業王水源同意不再追究等情，亦有告訴
    代理人出具刑事陳報檢附切結書、現場照片在卷可證（本院
    卷第103-109頁），顯見被告並無竊佔之主觀犯意。
五、綜上所述，本件被告雖曾於民國91年間自案外人李成家購入
    系爭建物，並將戶籍遷入系爭建物門牌號碼內，但並未實際
    居住於該處，且在知悉系爭建物所在之第221 地號土地屬於
    祭祀公業王水源所有後，即有意購買，其後於本院審理過程
    中因無法就買賣價格與祭祀公業王水源達成合意，業已主動
    拆除系爭建物完畢，即難稱有意圖為自己不法所有之主觀犯
    意。本院對於卷內訴訟資料經逐一剖析，參互審酌，尚無從
    獲得有罪之心證，則揆諸前開法律規定及判例意旨所示，應
    諭知被告無罪之判決，以示慎審。
據上論斷，應依刑事訴訟法第301條第1項，判決如主文。
本案經檢察官楊碧瑛到庭執行職務。
中    華    民    國    96    年    6     月     1    日
                  刑事第六庭  審判長法  官 趙子榮
                                    法  官 林晏如
                                    法  官 林孟皇
本正本證明與原本無異。
如不服本判決，應於判決送達後10日內向本院提出上訴狀（應抄
附繕本）。告訴人或被害人如對於本判決不服者，應具備理由請
求檢察官上訴，其上訴期間之計算係以檢察官收受判決正本之日
期為準。
　　　　　　　　　　　　　　　　    書記官　宋德華
中    華    民    國    96    年    6     月     1    日
